---
title: "Elecciones 2026"
format:
  closeread-html:
    theme: [default, estilos.scss]
    toc: false
    embed-resources: false
    include-in-header:
      - text: |
          <link rel="preconnect" href="https://fonts.googleapis.com">
          <link rel="preconnect" href="https://fonts.gstatic.com" crossorigin>
          <link href="https://fonts.googleapis.com/css2?family=Archivo:wght@600;700;800;900&family=Inter:wght@400;500;600;700&display=swap" rel="stylesheet">
execute:
  echo: false
  warning: false
  message: false
---

```{r}
#| label: setup
library(dplyr); library(leaflet); library(sf); library(scales); library(htmltools)

# Todo viene de un solo archivo -> el proyecto es autosuficiente (publicable).
datos_div <- readRDS("datos_divipole.rds")
sf_mpios  <- datos_div$sf_mpios
sf_deptos <- datos_div$sf_deptos
```

::: {.hero}
::: {.hero-kicker}
Registraduría Nacional del Estado Civil · Observatorio
:::
# Elecciones 2026 {.center}

::: {.hero-sub}
Un recorrido interactivo por el proceso electoral de Congreso y Presidencia — desde la arquitectura de la jornada hasta los resultados.
:::

::: {.hero-cue}
↓ Desplázate para comenzar
:::
:::


<!-- ============ SECCION 01 — DIVIPOLE ============ -->

::: {.seccion-portada}
<img src="assets/rnec_fondos_oscuros.svg" class="logo-rnec" alt="Registraduria"/>

::: {.eyebrow}
01 · Antes de la jornada
:::

# La arquitectura de la elección

::: {.lede}
Dónde se vota, cuántas mesas y puestos se instalaron y cuántas personas quedaron habilitadas para sufragar — en Colombia y en el exterior.
:::
:::


::: {.contenido-seccion}

```{r}
#| label: datos-ojs
ojs_define(resumen_ojs = datos_div$resumen)
ojs_define(paises_ojs  = data.frame(n = datos_div$n_paises))
```

::: {.explorer}

::: {.relato}
## Puestos, mesas y censo

Elige la elección y el año para ver cómo cambió el tamaño del dispositivo electoral. Las cifras incluyen Colombia y el exterior.

::: {.panel-controles}
```{ojs}
viewof eleccion = Inputs.radio(["Congreso", "Presidencia"],
  {value: "Congreso", label: "Elección"})
viewof anno = Inputs.radio([2018, 2022, 2026].filter(a =>
    transpose(resumen_ojs).some(d => d.annoh === a)),
  {value: 2026, label: "Año"})
```
:::

```{ojs}
filas = transpose(resumen_ojs)
fmt = d => d == null ? "—" : d.toLocaleString("es-CO")
arr = v => v == null ? "" : (v >= 0 ? "▲" : "▼")
dfmt = v => v == null ? "—" : Math.abs(v).toLocaleString("es-CO")
delta = (a, b) => (a != null && b != null) ? a - b : null

d26 = filas.find(d => d.eleccion === eleccion && d.annoh === 2026 && d.ambito === "Total") ?? {}
d22 = filas.find(d => d.eleccion === eleccion && d.annoh === 2022 && d.ambito === "Total") ?? {}

md`Frente a **2022**, en 2026 hay
${arr(delta(d26.n_puestos, d22.n_puestos))} **${dfmt(delta(d26.n_puestos, d22.n_puestos))}** puestos,
${arr(delta(d26.n_mesas, d22.n_mesas))} **${dfmt(delta(d26.n_mesas, d22.n_mesas))}** mesas y
${arr(delta(d26.censo, d22.censo))} **${dfmt(delta(d26.censo, d22.censo))}** personas habilitadas.`
```
:::

::: {.viz}
```{ojs}
sel = filas.find(d => d.eleccion === eleccion && d.annoh === anno && d.ambito === "Total") ?? {}
{
  const wrap = document.createElement("div");
  wrap.innerHTML = `
    <div class="fichas">
      <div class="ficha"><div class="ficha-valor">${fmt(sel.n_puestos)}</div>
        <div class="ficha-label">Puestos de votación</div></div>
      <div class="ficha"><div class="ficha-valor">${fmt(sel.n_mesas)}</div>
        <div class="ficha-label">Mesas instaladas</div></div>
      <div class="ficha destacada"><div class="ficha-valor">${fmt(sel.censo)}</div>
        <div class="ficha-label">Personas habilitadas</div></div>
    </div>
    <div class="fichas">
      <div class="ficha"><div class="ficha-valor">${fmt(sel.censo_h)}</div>
        <div class="ficha-label">Hombres</div></div>
      <div class="ficha"><div class="ficha-valor">${fmt(sel.censo_m)}</div>
        <div class="ficha-label">Mujeres</div></div>
    </div>`;
  return wrap;
}
```

```{ojs}
serie = filas.filter(d => d.eleccion === eleccion && d.ambito === "Total")
Plot.plot({
  marginLeft: 70, height: 240,
  x: {label: null, tickFormat: "d"},
  y: {label: "Censo", grid: true, tickFormat: "s"},
  marks: [
    Plot.barY(serie, {x: "annoh", y: "censo",
      fill: d => d.annoh === anno ? "#0B2E63" : "#8BBCE0", tip: true}),
    Plot.ruleY([0])
  ]
})
```
:::

:::

:::


## Distribución territorial

::: {.contenido-seccion}
Pasa el cursor sobre cualquier municipio o departamento para ver su detalle. Cambia entre las dos vistas con el control de capas (la escala de color es logarítmica, para que los municipios pequeños no se pierdan frente a las grandes ciudades).

::: {.mapa-full}
```{r}
#| label: mapa-fn
mapa_divipole <- function(eleccion_sel) {
  mp <- sf_mpios %>% mutate(codmpio = as.integer(codmpio)) %>%
    left_join(filter(datos_div$mpio_2026, eleccion == eleccion_sel) %>%
                mutate(codmpio = as.integer(codmpio)), by = "codmpio")
  dp <- sf_deptos %>% mutate(coddepto = as.integer(coddepto)) %>%
    left_join(filter(datos_div$depto_2026, eleccion == eleccion_sel) %>%
                mutate(coddepto = as.integer(coddepto)), by = "coddepto")

  pal_mp <- colorNumeric("YlGnBu", domain = log10(mp$censo + 1), na.color = "#eef2f6")
  pal_dp <- colorNumeric("YlGnBu", domain = log10(dp$censo + 1), na.color = "#eef2f6")

  lab_mp <- sprintf(
    "<b>%s</b><br>Puestos: %s &nbsp;·&nbsp; Mesas: %s<br>Censo: %s<br>Hombres: %s &nbsp;·&nbsp; Mujeres: %s",
    mp$Municipio, comma(mp$n_puestos), comma(mp$n_mesas), comma(mp$censo),
    comma(mp$censo_h), comma(mp$censo_m)) %>% lapply(HTML)
  lab_dp <- sprintf(
    "<b>%s</b><br>Puestos: %s &nbsp;·&nbsp; Mesas: %s<br>Censo: %s<br>Hombres: %s &nbsp;·&nbsp; Mujeres: %s",
    dp$Depto, comma(dp$n_puestos), comma(dp$n_mesas), comma(dp$censo),
    comma(dp$censo_h), comma(dp$censo_m)) %>% lapply(HTML)

  leaflet() %>%
    addProviderTiles("CartoDB.Positron") %>%
    addPolygons(data = mp, weight = 0.3, color = "#ffffff",
                fillColor = ~pal_mp(log10(censo + 1)), fillOpacity = 0.85,
                label = lab_mp, group = "Municipios",
                highlightOptions = highlightOptions(weight = 1.5, color = "#0B2E63", bringToFront = TRUE)) %>%
    addPolygons(data = dp, weight = 0.6, color = "#ffffff",
                fillColor = ~pal_dp(log10(censo + 1)), fillOpacity = 0.85,
                label = lab_dp, group = "Departamentos",
                highlightOptions = highlightOptions(weight = 2, color = "#0B2E63", bringToFront = TRUE)) %>%
    addLayersControl(baseGroups = c("Municipios", "Departamentos"),
                     options = layersControlOptions(collapsed = FALSE))
}
```

::: {.panel-tabset}
### Congreso
```{r}
mapa_divipole("Congreso")
```
### Presidencia
```{r}
mapa_divipole("Presidencia")
```
:::
:::
:::


## Colombianos en el exterior

::: {.contenido-seccion}
Las cifras cambian con el año seleccionado arriba; el pequeño indicador muestra el cambio frente a 2022. El mapa resalta los países con consulado habilitado en 2026 — pasa el cursor para ver el detalle.

```{ojs}
selExt = filas.find(d => d.eleccion === eleccion && d.annoh === anno && d.ambito === "Exterior") ?? {}
e22 = filas.find(d => d.eleccion === eleccion && d.annoh === 2022 && d.ambito === "Exterior") ?? {}
nPaises = transpose(paises_ojs)[0].n

deltaHtml = (a, b) => {
  const d = (a != null && b != null) ? a - b : null;
  if (d == null || d === 0) return "";
  const up = d > 0;
  return `<div class="ficha-delta ${up ? 'up' : 'down'}">${up ? '▲' : '▼'} ${Math.abs(d).toLocaleString('es-CO')} vs 2022</div>`;
}
{
  const wrap = document.createElement("div");
  wrap.className = "fichas";
  wrap.innerHTML = `
    <div class="ficha destacada"><div class="ficha-valor">${fmt(selExt.censo)}</div>
      <div class="ficha-label">Habilitados en el exterior</div>${deltaHtml(selExt.censo, e22.censo)}</div>
    <div class="ficha"><div class="ficha-valor">${fmt(selExt.n_puestos)}</div>
      <div class="ficha-label">Puestos</div>${deltaHtml(selExt.n_puestos, e22.n_puestos)}</div>
    <div class="ficha"><div class="ficha-valor">${fmt(selExt.n_mesas)}</div>
      <div class="ficha-label">Mesas</div>${deltaHtml(selExt.n_mesas, e22.n_mesas)}</div>
    <div class="ficha"><div class="ficha-valor">${fmt(nPaises)}</div>
      <div class="ficha-label">Países (2026)</div></div>`;
  return wrap;
}
```

::: {.mapa-full}
```{r}
#| label: mapa-mundo
ext <- datos_div$ext_mundo
pal_w <- colorNumeric("YlOrRd", domain = log10(ext$censo + 1), na.color = "#e9edf2")
lab_w <- ifelse(is.na(ext$censo),
  sprintf("<b>%s</b><br>Sin consulado habilitado", ext$name),
  sprintf("<b>%s</b><br>Censo: %s<br>Puestos: %s &nbsp;·&nbsp; Mesas: %s",
          coalesce(ext$pais, ext$name), comma(ext$censo), comma(ext$n_puestos), comma(ext$n_mesas))) %>%
  lapply(HTML)

leaflet(ext) %>%
  addProviderTiles("CartoDB.Positron") %>%
  addPolygons(weight = 0.3, color = "#ffffff",
              fillColor = ~pal_w(log10(censo + 1)),
              fillOpacity = ~ifelse(is.na(censo), 0.12, 0.9),
              label = lab_w,
              highlightOptions = highlightOptions(weight = 1.5, color = "#0B2E63", bringToFront = TRUE)) %>%
  setView(lng = 0, lat = 20, zoom = 1)
```
:::
:::


<!-- ============ SECCION 02 ira aqui ============ -->

```{=html}
<script>
document.addEventListener("DOMContentLoaded", () => {
  const io = new IntersectionObserver((es) => {
    es.forEach(e => { if (e.isIntersecting) e.target.classList.add("is-visible"); });
  }, { threshold: 0.12 });
  document.querySelectorAll(".explorer, .contenido-seccion > h2").forEach(el => {
    el.classList.add("reveal"); io.observe(el);
  });
});
</script>
```
